【裁判字號】    98,訴,769
【裁判日期】    981014
【裁判案由】    違反公司法
【裁判全文】
臺灣雲林地方法院刑事判決               98年度訴字第769號
公  訴  人  臺灣雲林地方法院檢察署檢察官
被      告  甲○○
                      28號
上列被告因違反公司法案件，經檢察官聲請以簡易判決處刑（98
年度偵字第1451號），本院虎尾簡易庭受理後（98年度虎簡字第
167 號），認不宜逕以簡易判決處刑，改依通常程序審理，被告
於準備程序進行中就被訴事實為有罪之陳述，本院進行簡式審判
程序，判決如下：
    主  文
甲○○商業負責人，共同利用不正當方法，致使財務報表發生不
實之結果，處有期徒刑肆月，如易科罰金，以銀元佰元即新臺
幣玖佰元折算壹日，減為有期徒刑貳月，如易科罰金，以銀元
佰元即新臺幣玖佰元折算壹日。
    事  實  及  理  由
一、本件係經被告甲○○於準備程序進行中就被訴事實為有罪之
    陳述，而經本院合議庭裁定以簡式審判程序審理，則依刑事
    訴訟法第273 條之2 、同法第159 條第2 項之規定，不適用
    傳聞法則有關限制證據能力之相關規定；並得依同法第310
    條之2 準用同法第454 條之規定製作略式判決書，僅需記載
    犯罪事實、證據名稱及應適用之法條，並得以簡略方式為之
    ，合先敘明。
二、犯罪事實：甲○○原係址設雲林縣二崙鄉○○村○○路○ 段
    189 巷51號「弘展鞋業股份有限公司（現已解散進行清算中
    ，下稱弘展公司）之負責人，於民國88年間，因公司經營所
    需，欲以將弘展公司資本額由新臺幣（下同）500 萬元提高
    至1,500 萬元而辦理增資變更登記之方式取得貸款，甲○○
    明知公司應收之增資股款，股東應實際繳納，不得僅以申請
    文件表明收足，且必須據以填製相關資產負債表、股東納股
    款明細表等財務報表，竟與「林永義」共同基於虛偽表示股
    款已收足及利用不正當方法使財務報表發生不實結果之犯意
    聯絡，未由甲○○及股東施新發、施新村、施新傳、李惠蘭
    、施瑞草、林文相等人實際繳納上開增資股款1,000 萬元，
    而於88年7 月27日，由「林永義」向不知情之某姓名年籍不
    詳之金主調借增資所需收足之股款1,000 萬元，存入弘展公
    司彰化商業銀行虎尾分行帳號00000000000000號帳戶內，再
    由「林永義」找來不知情之會計師張明旭辦理查核簽證，張
    明旭據以將該增資款項1,000 萬元業已收足之不實事項，接
    續製作在弘展公司股東繳納股款明細表、資產負債表等財務
    報表內，利用此不正當方法，致使弘展公司財務報表發生不
    實之結果，復由會計師張明旭製作查核報告書，在股東繳納
    股款明細表、資產負債表及弘展公司上開帳戶存摺上簽證後
    ，連同弘展公司章程、股東名冊、股東臨時會議事錄、董事
    會議事錄、試算表、委託書等文件，於88年8 月17日持向主
    管機關經濟部中區辦公室辦理增資登記而行使之，經濟部中
    部辦公室承辦人員加以實質審查後，准予變更登記。而甲○
    ○、「林永義」2 人於88年7 月29日，即已將上開帳戶內存
    款1,000 萬元全數領出返還予該金主。
三、前項犯罪事實，有下列證據可資為佐：
    (一)被告甲○○於偵查中及本院審理時之供述。
    (二)經濟部中部辦公室97年12月8 日經中三字第09736173840
      號書函及所附弘展公司變更登記表、股份有限公司登記設
      立事項卡、董事、監察人名單、公司章程、弘展公司股東
      名簿、發起人會議紀錄、公司設立登記資本額查帳報告書
      、委託書、會計師查核報告。
    (三)彰化商業銀行虎尾分行98年1 月16日彰虎字第0980128 號
      函暨所附弘展公司交易明細資料。
    (四)經濟部中部辦公室98年7 月28日經中三字第09834810440
      號書函暨所附經濟部88年8 月17日、97年10月2 日函稿、
      股份有限公司變更登記事項卡、股份有限公司董事、監察
      人名單、公司章程、弘展公司股東名冊、弘展公司股東臨
      時會議事錄、董事會議事錄、查核報告書、股份有限公司
      股東繳納股款明細表、弘展公司試算表、資產負債表、弘
      展公司彰銀虎尾分行存摺影本、委託書、股份有限公司變
      更登記表、弘展公司股東會議事錄。
四、按行為後法律有變更者，應將行為時之法律與裁判時之法律
    比較適用最有利於行為人之法律；又新舊刑法關於刑之規定
    ，雖同採從輕主義，惟比較時仍應就罪刑有關之共犯、未遂
    犯、想像競合犯、牽連犯、連續犯、結合犯，以及累犯加重
    、自首減輕暨其他法定加減原因與加減例等一切情形，綜其
    全部罪刑之結果而為比較，再適用有利於行為人之法律處斷
    ，而不得一部割裂分別適用不同之新舊法（最高法院24年上
    字第4634號判例意旨、95年度第8 次刑事庭會議決議參照）
    。茲就本件被告行為後，所應適用之條文比較適用如下：
  (一)被告行為後，刑法已於94年1 月7 日修正、94年2 月2 日公
    布，並於95年7 月1 日施行，其中：1.刑法第33條第5 款規
    定之業經修正，依修正後刑法第33條第5 款之規定，罰金最
    低額為新臺幣1 千元，惟依被告行為時之刑法第33條第5 款
    規定，罰金之最低額僅新臺幣3 元，修正後之規定並未較有
    利於被告；2.刑法第28條關於共同正犯之規定修正限縮於共
    同實行犯罪行為者，始成立共同正犯，並排除陰謀犯、預備
    犯之共同正犯，是刑法修正後共同正犯之範圍已有減縮，自
    屬法律變更，仍有新舊法比較適用之問題，而本件被告不論
    依修正前後之刑法規定均構成共同正犯，新舊法比較結果，
    修正後之刑法對被告並無較有利之情形；3.刑法第55條關於
    牽連犯之規定，於修正後業已刪除，本案被告違反公司法、
    商業會計法之行為，於修正前應依牽連犯之規定論以一罪，
    依新法則應予分論併罰，經比較新舊法結果，認適用舊法對
    被告較為有利；4.修正前刑法第41條第1 項前段規定：「犯
    最重本刑為5 年以下有期徒刑以下之刑之罪，而受6 個月以
    下有期徒刑或拘役之宣告，因身體、教育、職業、家庭之關
    係或其他正當事由，執行顯有困難者，得以1 元以上3 元以
    下折算1 日，易科罰金。」，而被告行為時之易科罰金折算
    標準，依罰金罰鍰提高標準條例第2 條（現已刪除）規定，
    係就其原定數額提高100 倍折算1 日，則本件被告行為時之
    易科罰金折算標準，應以銀元300 元折算1 日，經折算為新
    臺幣後，應以新臺幣900 元折算1 日。被告行為後，刑法第
    41條第1 項前段修正為：「犯最重本刑為5 年以下有期徒刑
    以下之刑之罪，而受6 個月以下有期徒刑或拘役之宣告者，
    得以新臺幣1,000 元、2,000 元或3,000 元折算1 日，易科
    罰金。」，比較修正前後之易科罰金折算標準，修正後之規
    定並未較有利於被告。
  (二)公司法業經於86年6 月25日修正公布，並於同年月27日生效
    ，嗣又於90年11月12日修正公布，於同年月14日施行。被告
    行為時即86年6 月25日修正公布，並於同年月27日生效之公
    司法第9 條第3 項規定：「公司應收之股款，股東並未實際
    繳納，而以申請文件表明收足，或股東雖已繳納而於登記後
    將股款發還股東，或任由股東收回者，公司負責人各處5 年
    以下有期徒刑、拘役或科或併科新臺幣6 萬元以下罰金。」
    ，而90年11月12日修正公布，於同年月14日施行之公司法第
    9 條第1 項則規定：「公司應收之股款，股東並未實際繳納
    ，而以申請文件表明收足，或股東雖已繳納而於登記後將股
    款發還股東，或任由股東收回者，公司負責人各處5 年以下
    有期徒刑、拘役或科或併科新臺幣50萬元以上250 萬元以下
    罰金。」，比較新舊法結果，修正前後之犯罪構成要件並未
    變更，修正後之規定僅係將罰金額度提高，是以86年6 月25
    日修正公布，並於同年月27日生效施行之公司法第9 條第3
    項之規定較有利於被告。
  (三)被告行為後商業會計法亦已修正，於95年5 月24日修正公布
    ，並自公布日施行，本件行為時即84年5 月19日修正公布之
    商業會計法第71條第5 款規定：「商業負責人、主辦及經辦
    會計人員或依法受託代他人處理會計事務之人員有左列情事
    之一者，處五年以下有期徒刑、拘役或科或併科新臺幣十五
    萬元以下罰金：五、其他利用不正當方法，致使會計事項或
    財務報表發生不實之結果者。」，裁判時即95年5 月24日修
    正公布之商業會計法第71條第5 款規定：「商業負責人、主
    辦及經辦會計人員或依法受託代他人處理會計事務之人員有
    下列情事之一者，處五年以下有期徒刑、拘役或科或併科新
    臺幣六十萬元以下罰金：五、其他利用不正當方法，致使會
    計事項或財務報表發生不實之結果者。」。是修正前後之犯
    罪構成要件並未變更，修正後之規定僅係將罰金額度提高，
    比較新舊法之結果，以行為時法有利於被告。
  (四)是綜上法律修正前、後之比較，揆諸前揭最高法院決議及修
    正後刑法第2 條第1 項所定之「從舊從輕」原則，應整體適
    用被告行為時之法律，即修正前刑法、公司法、商業會計法
    之規定論處，合先敘明。
五、查被告甲○○為弘展公司之負責人，為商業會計法第4 條所
    稱之商業負責人。而本件辦理增資所製作之弘展公司資產負
    債表、股東繳納股款明細表，均屬商業會計法第28條所定之
    財務報表，被告為辦理弘展公司增資變更登記，委由不知情
    之會計師張明旭據以將該不實增資事項製作財務報表，持以
    辦理增資登記，致使弘展公司財務報表發生不實之結果，核
    其所為，係犯行為時之公司法第9 條第3 項之公司股款股東
    並未實際繳納而以申請文件表明收足罪、修正前商業會計法
    第71條第5 款之利用不正當方法致使財務報表發生不實結果
    罪。被告與「林永義」，就上開行為具有犯意聯絡、行為分
    擔，為共同正犯。又商業會計法第71條第5 款之利用不正當
    方法致使財務報表發生不實之結果，原即含有業務上登載不
    實之本質，與刑法第215 條之從事業務之人明知為不實之事
    項而登載於業務上文書罪，皆規範處罰同一之登載不實行為
    ，應屬法規競合，且前者為後者之特別規定，依特別法優於
    普通法之原則，自應優先適用商業會計法第71條第5 款論處
    ，不再論以刑法第215 條業務登載不實文書罪。本件係接續
    將不實增資事項填製在弘展公司之資產負債表、股東繳納股
    款明細表等財務報表上，為單純一罪。被告利用不知情之會
    計師張明旭為上開違反公司法及商業會計法犯行，為間接正
    犯。被告所犯上開二罪間，有方法、目的之牽連關係，應從
    一重之修正前商業會計法第71條第5 款之利用不正當方法致
    使財務報表發生不實結果罪處斷。起訴書雖未論及共犯「林
    永義」，然依被告於本院審理時之供述，「林永義」明知向
    金主借錢之目的是為了辦理增資，並由「林永義」與會計師
    接洽，準備資料辦理登記，是「林永義」就上開犯行亦屬知
    情，且依此而為行為分擔，自應論以共同正犯；又起訴書雖
    未論及被告違反商業會計法之犯行，然此部分與前揭論罪部
    分有牽連犯之裁判上一罪關係，本院自應併與審理，均附此
    敘明。爰審酌被告辦理虛偽增資，有害於公司資本充實原則
    及與弘展公司往來之社會交易安全，及其犯罪之動機、手段
    、對社會經濟所生之危害、犯後坦承犯行、態度良好等一切
    情狀，量處如主文所示之刑，並依修正前刑法之規定，諭知
    易科罰金之折算標準。又查本件犯罪時間係在96年4 月24日
    以前，核與中華民國96年罪犯減刑條例第2 條第1 項第3 款
    所定減刑條件相符，爰依同條例第7 條之規定，於裁判時，
    減其宣告刑2 分之1 ，併諭知易科罰金之折算標準。
六、聲請簡易處刑意旨另以：被告使主管機關完成不實增資登記
    部分，亦涉犯刑法第214 條之使公務員登載不實罪嫌。惟查
    ：刑法第214 條使公務員登載不實事項於公文書罪，須一經
    他人之聲明或申報，公務員即有登載之義務，並依其所為之
    聲明或申報予以登載，而屬不實事項者，始足構成，若其所
    為之聲明或申報，公務員尚須為實質之審查，以判斷其真實
    與否，始得為一定之記載者，即非本罪所稱之使公務員登載
    不實（最高法院73年臺上字第1710號判例意旨參照）。又86
    年6 月25日修正公布之公司法第388 條規定：「主管機關對
    於公司登記之申請，認為有違反法令或不合法定程式者，應
    令其改正，非俟改正合法後，不予登記。」及被告行為時之
    公司法第419 條規定：「股份有限公司發起設立者，其董事
    、監察人於就任後十五日內，應將左列事項，向主管機關申
    請為設立之登記：一、公司章程。二、股東名簿。三、已發
    行之股份總額。四、以現金以外之財產抵繳股款者，其姓名
    及其財產之種類、數量、價格或估價之標準及公司核給之股
    數。五、應歸公司負擔之設立費用，及發起人得受報酬或特
    別利益之數額。六、發行特別股者，其總額及每股金額。七
    、繳足股款之證件。八、董事、監察人名單，並註明其住所
    或居所。前項第四款、第五款所列事項，如有冒濫或虛偽者
    ，主管機關應通知公司限期申復，經派員檢查後得裁減或責
    令補足。」依上開規定觀之，向主管機關申請為股份有限公
    司設立之登記時，相關之設立登記事項，及公司應收之股款
    是否確已繳足，主管機關若認為有違反法令或不合法定程式
    者，應令其改正，非俟改正合法後，不予登記，亦即須為實
    質之審查，以判斷其真實與否，並非僅依其申請或聲明即為
    一定登載之形式審查，則股份有限公司負責人明知申請設立
    登記時，相關之設立登記事項若有不實，或公司應收之股款
    並未繳足，仍以申請文件表明收足而使公務員將此不實事項
    予以登載，應僅成立刑法第216 條、第215 條行使業務上登
    載不實之文書罪，或公司法第9 條第3 項前段之罪，無適用
    刑法第214 條論罪之餘地（最高法院95年度臺上字第1425號
    判決意旨參照），依上說明，股份有限公司於辦理增資變更
    登記時，對於其應收之股款是否確已繳足，主管機關亦應為
    實質之審查，是以，被告上開所為自不該當刑法第214 條之
    罪，此部分本應為被告無罪之諭知，惟因聲請簡易判決處刑
    意旨認與此部分如成立犯罪，與前開論罪科刑部分，有修正
    前刑法第55條牽連犯之裁判上一罪之關係，爰不另為無罪之
    諭知。
七、據上論斷，應依刑事訴訟法第273 條之1 第1 項、第299 條
    第1 項前段、第310 條之2 、第454 條第1 項，修正前即84
    年5 月19日修正公布之商業會計法第71條第5 款，修正前即
    86年6 月25日修正公布之公司法第9 條第3 項，刑法第2 條
    第1 項前段、第11條第1 項前段，修正前刑法第28條、第55
    條、第41條第1 項，罰金罰鍰提高標準條例第2 條（刪除前
    ），中華民國96年罪犯減刑條例第2 條第1 項第3 款、第7
    條、第9 條，判決如主文。
本案經檢察官乙○○到庭執行職務。
中    華    民    國    98    年    10    月    14    日
                  刑事第四庭    法  官  王  素  珍
以上正本證明與原本無異。
如不服本判決應於收受判決後10日內向本院提出上訴書狀，並應
敘述具體理由；其未敘述上訴理由者，應於上訴期間屆滿後20日
內向本院補提理由書（均須按他造當事人之人數附繕本）。「切
勿逕送上級法院」。
                                書記官  吳  伊  婷
中    華    民    國    98    年    10    月    14    日
附錄本案論罪科刑法條：
84年5月19日修正公布之商業會計法第71條
商業負責人、主辦及經辦會計人員或依法受託代他人處理會計事
務之人員有左列情事之一者，處五年以下有期徒刑、拘役或科或
併科新台幣十五萬元以下罰金：
一  以明知為不實之事項，而填製會計憑證或記入帳冊者。
二  故意使應保存之會計憑證、帳簿報表滅失毀損者。
三  意圖不法之利益而偽造、變造會計憑證、帳簿報表內容或撕
    毀其頁數者。
四  故意遺漏會計事項不為記錄，致使財務報表發生不實之結果
    者。
五  其他利用不正當方法，致使會計事項或財務報表發生不實之
     結果者。
86年6月25日修正公布之公司法第9條
公司設立登記後，如發現其設立登記或其他登記事項，有違法情
事時，公司負責人各處一年以下有期徒刑、拘役或科或併科新臺
幣六萬元以下罰金。
公司負責人對於前項登記事項，為虛偽之記載者，依刑法或特別
刑法有關規定處罰。
公司應收之股款，股東並未實際繳納，而以申請文件表明收足，
或股東雖已繳納而於登記後將股款發還股東，或任由股東收回者
，公司負責人各處五年以下有期徒刑、拘役或科或併科新臺幣六
萬元以下罰金。
前三項裁判確定後，由法院檢察處通知中央主管機關撤銷其登記
。


司法院資訊處製作；財團法人民間司法改革基金會備份。
